臺灣高雄地方法院民事判決　　　　　　 93年度簡上字第328號
　　上　訴　人　天河大廈管理委員會即天河大樓管理委員會
　　法定代理人　乙○○
　　被上訴人　　甲○○
當事人間請求損害賠償事件，上訴人對於民國93年11月16日本院
高雄簡易庭93年度雄簡字第1105號第一審判決提起上訴，本院於
民國94年5月9日言詞辯論終結，判決如下：
    主      文
上訴駁回。
第二審訴訟費用由上訴人負擔。
    事實及理由
一、按法定代理人代理權消滅者，訴訟程序在有法定代理人承受
    其訴訟以前當然停止；又按第168 條至第172 條及前條所定
    之承受訴訟人，於得為承受訴訟時，應即為承受之聲明。民
    事訴訟法第170 條及第175 條第1 項分別著有明文。經查：
    上訴人法定代理人起訴時為丙○○，提起本件上訴時變更為
    邱文龍，嗣於本院審理中即民國94年1 月間復變更為乙○○
    等情，此有高雄市前金區公所94年1 月17日高市金區民字第
    0940000262號函（本件卷宗頁25）乙份在卷可稽，乙○○於
    94年3 月1 日聲明承受訴訟（本件卷宗頁22），將繕本送達
    上訴人（本件卷宗頁33），核無不合，先予敘明。
二、被上訴人起訴主張：兩造於92年12月12日簽立「天河公寓大
    廈合作契約書（含天河大廈合作契約大綱及天河大廈合作契
    約）」（下稱系爭契約），約定由伊自93年1 月1 日起至94
    年1 月31日止承租天河大廈一樓提供餐飲服務，並每月提撥
    營業額淨利10% 回饋上訴人為租金；詎上訴人嗣後藉口敷衍
    推拖，致伊除自93年1 月9 日至同年2 月4 日間短暫營業外
    ，至今無法營業，而蒙受財物上之損失，爰依系爭契約第21
    條請求上訴人負債務不履行損害賠償責任等情。並於原審聲
    明：上訴人應給付被上訴人新臺幣（下同）300000元，及自
    起訴狀繕本送達翌日起至清償日止，按週年利率5%計算之利
    息。原審調查審認後判決上訴人應給付被上訴人100000元，
    及自起訴狀繕本送達翌日即93年3 月7 日起至清償日止，按
    週年利率5%計算之利息，且依職權就被上訴人勝訴部分宣告
    假執行。茲因上訴人不服原審判決，提起上訴，除援用原審
    主張及陳述外，並於本院補陳︰兩造各保留一份系爭契約，
    伊以所保管之系爭契約提起本件訴訟；而上訴人於92年12月
    27日所召開之管理委員會議，僅訴外人李孟娟、楊金蘭（副
    主任委員馮建翰之配偶）到場反對，伊未當場撕掉系爭契約
    書，訴外人丁○○亦表示負責爭取三分之二住戶同意；伊嗣
    後提出修正之租賃契約，復遭楊金蘭、訴外人成曉華反對，
    系爭契約之履行遂不了了之；兩造並未合意解除系爭契約，
    僅上訴人單方要求換約，嗣後未能換約，故以系爭契約起訴
    請求等語。爰於本院聲明：駁回上訴人之上訴。
三、上訴人則以：系爭契約標的涉及大廈公共設施之管理使用，
    依92年12月31日修正前公寓大廈管理條例第31條第1 項第5
    款規定，應經區分所有權人會議之決議，上訴人前主任委員
    高世凱不查，未經區分所有權人會議決議同意前，即與被上
    訴人簽訂系爭契約，依法自不生效力。再者，被上訴人據以
    主張之系爭契約僅係「意向書」性質，且兩造就系爭契約第
    20條約定之「營業使用保管之區塊範圍」未明確界定，是兩
    造就此一契約必要之點，意思表示不一致，故系爭契約不成
    立。縱認系爭契約有效成立，然被上訴人已於92年12月27日
    撕毀系爭契約，同意上訴人當日所作成之決議：「由丁○○
    委員於10天內協調各住戶簽署同意招商案，若無法達三分之
    二門檻，則外包廠商合約內以合理方式重新修定」內容，並
    於93年2 月10日提出新合約範本送交各委員，而丁○○亦無
    法徵得三分之二區分所有權人之同意，足見兩造已合意解除
    系爭契約，上訴人並無毀約之事。又系爭契約第21條所定：
    「…雙方在約內有任何毀約之事應給付對方賠償金額新臺幣
    300000元」，其賠償金額之性質為何？被上訴人有何損害？
    被上訴人均未主張、舉證；且依民法第252 條規定，約定之
    違約金過高者，法院得減至相當之數額，被上訴人請求賠償
    300000元是否合理？亦須斟酌等語，資為抗辯。並於原審聲
    明；駁回被上訴人之訴。茲因不服原審判決，提起上訴，除
    援用原審主張及陳述外，並於本院補陳：訴外人孟天祥非合
    法選出之主任委員，其未經上訴人及區分所有權人之同意，
    任意讓被上訴人進駐，尚有未洽；系爭契約並未明確約定就
    被上訴人使用對價即租金及押金，乃兩造對於此契約必要之
    點，意思表示不一致，系爭契約顯不成立，上訴人自無毀約
    之事；況系爭契約亦未明定上訴人應於何時交付標的物供被
    上訴人使用，上訴人即無屆期不履行之違約等語置辯。爰於
    本院聲明：(一)原判決關於不利於上訴人部分均廢棄。(二)廢棄
    部分，駁回被上訴人在第一審簡易之訴。
四、兩造不爭執之事項：
  (一)系爭契約為租賃性質，被上訴人與上訴人前主任委員高世凱
    於92年12月12日所簽立，其上有上訴人之印文及高世凱之署
    名及印文。
  (二)經上訴人繼任之主任委員孟天祥同意，被上訴人自93年1 月
    19日起至同年2 月4 日止，入駐天河大廈一樓營業試賣。
  (三)被上訴人除系爭契約外，另於 93年2月17日上訴人召開管理
    委員會議中提出「吧檯租賃契約書」討論，並由上訴人決議
    提交區分所有權人大會討論。
五、兩造於94年5月9日言詞辯論期日同意協議爭點為：(一)系爭契
    約是否成立生效？(二)如系爭契約成立生效者，是否已合法解
    除？爰分述如後。
六、系爭契約是否成立生效？
  (一)按解釋意思表示，應探求當事人真意，不得拘泥於所用之辭
    句。民法第98條定有明文。又解釋當事人之契約，應於文義
    上及論理上詳為推求，不得拘泥字面，致失當時立約之真意
    ；契約應以當事人立約當時之真意為準，而真意何在，又應
    以過去事實及其他一切證據資料為斷定之標準，不能拘泥文
    字致失真意，最高法院著有19年上字第58號、第453 號判例
    要旨足資參照。經查，系爭契約已明確約定被上訴人承租地
    點暨使用權限範圍為高雄市前金區市○○ 路99號1 樓（見系
    爭契約之「天河大廈合作契約大綱」Ⅳ）之吧檯、交誼廳（
    見系爭契約之「天河大廈合作契約」第7 條），承租期間自
    93年1 月1 日起至94年1 月31日止，被上訴人需簽付押金商
    業本票30000 元，並由上訴人於租賃期間屆滿前退還，被上
    訴人每月應提撥營業額淨利10% 回饋上訴人（見系爭契約之
    「天河大廈合作契約」第1 條）等情，顯見兩造系爭契約成
    立必要之點即租賃標的物、租金及租期等意思表示一致，系
    爭契約自已成立。是上訴人辯稱︰兩造就系爭契約第20條之
    「營業使用保管之區塊範圍」、租金、押金等契約成立必要
    之點，意思表示不一致，故系爭契約不成立云云，洵屬無據
    。
  (二)次按共用部分、約定共用部分之修繕、管理、維護，由管理
    負責人或管理委員會為之；管理、維護費用，區分所有權人
    會議或規約另有規定者，從其規定。公寓大廈成立管理委員
    會者，應由管理委員互推一人為主任委員，主任委員對外代
    表管理委員會。管理委員會之組織及選任，應於規約中定之
    。修正前公寓大廈管理條例第10條第2項前段、第3項及第27
    條第2 項分別定有明文；復以，共有物之管理本應依民法第
    820條第1項規定由共有人共同為之，惟在區分所有權人數眾
    多之公寓大廈，區分所有權人會議之決議，即依修正前公寓
    大廈管理條例第29條規定，除該條例或規約另有規定外，應
    有區分所有權人過半數及其區分所有權比例合計過半數之出
    席，以出席人數過半數及其區分所有權比例占出席人數區分
    所有權合計過半數之同意行之，決議門檻極高，是公寓大廈
    共用部分、約定共用部分之管理，如動輒以召開區分所有權
    人會議之方式決議管理事宜，即有窒礙難行之處。準此，該
    條例遂規定由區分所有權人會議決議選任管理委員組成一常
    設性之管理委員會，以管理公寓大廈之共用部分、約定共用
    部分。查被上訴人所承租範圍為天河大廈一樓之吧檯、交誼
    廳等共用部分，而觀諸天河大廈規約內容（見原審卷宗頁12
    3 至132）， 其中除第3 條規定：「約定專用或約定共用事
    項」應經區分所有權人會議決議外，並無規定如何管理天河
    大廈之共用部分；又規約中重申規定「主任委員對外代表管
    理委員會」（見規約第9 條第1 款），亦未就主任委員之權
    限加以限制，足徵天河大廈共用部分之管理，仍得由上訴人
    主任委員代表上訴人為之。再者，上訴人前主任委員高世凱
    與被上訴人洽談簽訂系爭契約時，仍為合法選任之主任委員
    乙節，為上訴人於原審自認屬實（見93年4 月27日言詞辯論
    筆錄，原審卷宗頁22），堪予認定。是高世凱代表上訴人與
    被上訴人就天河大廈一樓之吧檯、交誼廳等共用部分簽訂系
    爭契約，即無違反強行規定、公序良俗或不依法定方式為之
    等無效情事，揆諸上揭條文及說明，系爭契約自應對天河大
    廈全體住戶及上訴人發生效力，故上訴人此部分抗辯，容有
    誤會，自難採認。
  (三)綜上，系爭契約既經兩造合意成立生效，兩造自應受其拘束
    。
七、系爭契約是否已合法解除？
  (一)按當事人主張有利於己之事實者，就其事實有舉證之責任，
    民事訴訟法第277 條前段定有明文。是上訴人抗辯系爭契約
    已合法解除乙節，即應就此有利於己之事實負舉證責任。
  (二)上訴人主張系爭契約已解除云云，固舉李孟娟、楊金蘭均於
    原審證稱：被上訴人於92年12月27日召開之管理委員會會議
    時同意取消系爭契約，並當場撕毀合約書等語（見原審93年
    8 月26日言詞辯論筆錄，原審卷宗頁89至93）；暨證人即全
    方衛建管（保全）管理公司（下稱管理公司）人員盛霄雪亦
    於原審證稱︰92年12月27日管理委員會開會當日，管理委員
    曾看過系爭契約，但均不能接受內容，就要求被上訴人重新
    擬定提出新契約，並請被上訴人做問卷調查，如果住戶同意
    ，上訴人願意照辦，被上訴人亦欣然同意，當場撕掉契約，
    取消系爭契約等語（見原審93年8 月26日言詞辯論筆錄，原
    審卷宗頁94）；並證人高世凱、丙○○於本院審理中均證稱
    ︰被上訴人或丁○○當場撕掉契約書，取消系爭契約，在場
    人員均認知有解約之意等語（見94年3 月16日準備程序筆錄
    頁42、43），惟被上訴人則否認曾與上訴人合意解除系爭契
    約。
  (三)經查，上訴人於92年12月27日管理委員會議中就案由「吧檯
    招商事宜」曾作成決議：「由丁○○委員於10天內協調各住
    戶簽署同意招商案，若無法達三分之二門檻，則外包廠商合
    約內容以合理方式重新修定」乙節，此有該次會議紀錄附於
    見原審卷可參（見原審卷宗頁43）。而參酌該決議內容意旨
    相互以觀，應係責由丁○○於10天內徵求三分之二之區分所
    有權人追認系爭契約，若無法成就此條件，則以合理方式重
    新修定系爭契約內容，難謂兩造業於決議當日同意解除系爭
    契約，是上訴人辯稱系爭契約已合意解除云云，即屬無據。
  (四)次查，孟天祥於92年12月27日因高世凱個人工作繁忙，無暇
    擔任主任委員職務請辭主任委員職務後，經是日出席管理委
    員推選為上訴人之繼任主任委員乙節，有該次會議紀錄（見
    原審卷宗頁43）附於原審卷可徵，並有上訴人93年6 月15日
    （92）天字第0615號公告在卷（見原審卷宗頁81）可稽，足
    認孟天祥為高世凱後合法繼任之上訴人主任委員無訛。是上
    訴人於本院審理中辯稱︰孟天祥非合法選出之主任委員云云
    ，即屬無據。又查，參酌被上訴人於93年1 月19日經孟天祥
    同意後，自該日起至同年2 月4 日間入駐營業試賣節相互以
    觀，益徵系爭契約並未合法解除，否則兩造既已於92年12月
    27日解除系爭契約，衡情，上訴人豈可能同意被上訴人進駐
    營業試賣？
  (五)此外，參以上訴人訴訟代理人於94年5 月9 日言詞辯論期日
    陳稱︰因系爭契約並無租金、押金等明確約定，對上訴人不
    利，故要求被上訴人換約，應於93年2 月4 日提出新契約等
    語（見本件卷宗頁60）相互以觀，益徵兩造並未於92年12月
    27日合意解除系爭契約。
  (六)至於證人李孟娟、楊金蘭、盛霄雪、高世凱、丙○○對於兩
    造合意解除系爭契約等證述情節，僅憑撕毀契約書而臆測兩
    造已合意解除系爭契約，乃屬證人推測之陳述，核與事實不
    符，自難執為有利上訴人事實之憑據。
八、按違約金依其性質，可分為懲罰性違約金及損害賠償預定性
    違約金兩種，前者，係以強制債務之履行為目的，確保債權
    效力所定之強制罰，當事人約定懲罰性違約金者，於債務不
    履行時，債務人除須支付違約金外，關於其因債之關係所應
    負之一切責任均不因而受影響，故債權人除得請求債務人支
    付違約金外，並得請求履行債務或不履行之損害賠償。後者
    則係當事人於損害發生前預先約定以違約金為債務不履行所
    生損害之賠償額，或為賠償總額，或為最低賠償額，苟有債
    務不履行情事發生，債權人即不待舉證證明其所受損害係因
    債務不履行所致及損害額之多寡，均得按約定之違約金，請
    求債務人支付，倘約定之額數與債權人實際損害顯相懸殊，
    債務人固得依民法第252 條規定請求法院減至相當之數額，
    然應由債務人就債權人所受損害究有若干，負舉證責任。查
    系爭契約第21條約定：「…雙方在約內有任何毀約之事應給
    付對方賠償金額新臺幣300000元」外，別無其他損害賠償之
    約定，足徵兩造乃預先約定以金額300000元作為當事人一方
    債務不履行違約時之損害賠償額，以確保債務之履行為目的
    ，其性質應屬損害賠償預定性違約金無疑。又按約定之違約
    金過高者，法院得減至相當之數額，民法第250 條第2 項、
    第25 1條及第252 條分別定有明文。另按契約當事人約定之
    違約金是否過高，應依一般客觀之事實、社會經濟狀況、當
    事人實際上所受損害及債務人如能如期履行債務時，債權人
    可享受之一切利益為衡量標準，而債務人已為一部履行者，
    亦得比照債權人所受利益減少其數額，最高法院著有49年臺
    上字第807 號判例要旨可參。次查，上訴人未能依約提供被
    上訴人進駐營業之場地，詳如前述，暨系爭契約第21條係就
    違約金預定以300000元為其因債務不履行而生之損害賠償總
    額等情，均如上述。爰審酌被上訴人自93年1 月19日起至同
    年2 月4 日間入駐營業17日之事實，並被上訴人為履行系爭
    契約而投入營業成本部分，亦提出收據、送貨單、統一發票
    等共計18紙為據，暨其中多項財物仍為被上訴人所有而尚可
    移作他用；此外，參以系爭契約開宗明義載明：「…雙方係
    秉持服務住戶三餐飲食問題；做更加體貼住戶之服務為出發
    點；非一般對外謀取利益之商業銷售行為」等語，足見系爭
    契約非純以營利為目的，被上訴人應可預見其所得利益較一
    般營業為低；末按現今社會經濟狀況參酌以觀，堪認被上訴
    人主張上訴人應支付之300000元損害賠償預定性違約金顯係
    過高，應予酌減為100000元。
九、綜上所述，上訴人既未依系爭契約履行其義務，從而，被上
    訴人基於系爭契約第21條約定，請求上訴人給付100000元及
    自起訴狀送達翌日即93年3月7日起至清償日止，按週年利率
    5%計算之利息，為有理由，應予准許；至逾此部分範圍之請
    求，為無理由，應予駁回。原審判命上訴人給付100000元及
    前揭法定遲延利息，並就被上訴人勝訴部分依職權宣告假執
    行，核無違誤或不當，上訴人仍執陳詞指摘原判決此部分不
    當，求予廢棄，為無理由，應駁回其上訴。
十、本件判決基礎已臻明確，兩造其餘攻擊防禦方法及舉證，核
    與判決結果無涉，爰不逐一論駁。
據上論結，本件上訴為無理由，依民事訴訟法第436條之1第3項
、第449條第1項、第78條，判決如主文。
中　　華　　民　　國　　94　　年　　5 　　月　　23　　日
                       民事第二庭
                                 審判長法  官  李昭彥
                                       法  官  黃呈熹
                                       法  官  劉定安
正本係照原本作成。
本判決不得上訴。
中　　華　　民　　國　　94　　年　　5 　　月　　23　　日
                                       書記官  王壹理
